【裁判字號】    89,上訴,2333
【裁判日期】    891108
【裁判案由】    違反臺灣地區與大陸地區人民關係條例
【裁判全文】
臺灣高等法院臺中分院刑事判決                  八十九年度上訴字第二三三三號
    上  訴  人
    即  被  告  丙○○
    選任辯護人  王國蔘
右上訴人，因被告違反臺灣地區與大陸地區人民關係條例案件，不服臺灣臺中地方法
院八十九年度訴字第二二三三號，中華民國八十九年十一月八日第一審判決（起訴案
號：臺灣臺中地方法院檢察署八十九年度偵字第三七七九號），提起上訴，本院判決
如左：
    主  文
上訴駁回。
    事  實
一、丙○○係領有漁業執照之漁民，為船籍設於高雄市政府之中華民國船舶「天勝億
    號」漁船之船長，而甲○○（經原審判決有期徒刑六月，上訴本院後撤回而確定
    ）則為丙○○自八十八年十二月間僱用之船員，其二人均曾於民國（下同）八十
    年間，因違反懲治走私條例案件，經臺灣高等法院高雄分院各判處有期徒刑八月
    ，緩刑三年確定，嗣二人均被撤銷緩刑，丙○○於八十三年八月八日縮刑期滿執
    行完畢，甲○○則於八十四年一月二十九日縮刑期滿執行完畢（均不構成累犯）
    。丙○○與甲○○猶不知悔改，復與真實姓名年籍不詳，綽號「老五」、「小弟
    」等大陸成年人士，共同意圖以漁船偷渡大陸地區人民來臺之方式牟利之犯意聯
    絡，由「老五」等人先行在大陸地區以每人須繳付人民幣二萬五千元至三萬五千
    元不等之代價，招攬陳起棟、林孔榮、林愛珍、游惠清、林秀娟、施柳英六名大
    陸地區人民，偷渡來臺打工，並於八十九年三月五日凌晨一時三十分許，由不詳
    姓名年籍之船長以不詳船名之大陸漁船載送前開大陸地區人民，自福建省平潭縣
    某處沿岸出海，船行至新竹外海二十七海浬（距離南寮漁港二十五點九二海浬）
    ，屬公海之臺灣海峽北緯二四度五０分、東經一二０度二五分處，再由丙○○、
    甲○○二人駕駛「天勝億號」漁船前往接駁，並約定每名新台幣（下同）一萬五
    千元之載運費，於到岸時給付，由丙○○與甲○○載運至台中縣大甲外海處，於
    同日凌晨三時至四時，即有快艇前來接運，而私行以前開非法方式，共同使前開
    大陸地區人民非法進入臺灣地區，後因船行至台中縣大甲外海等候三小時之久，
    仍無人接應，改航向台中港，待同日下午十三時四十分許，在台中港外海一浬即
    本國海域（北緯二十四度十八分，東經一二０度二十九分），為行政院海岸巡防
    署海岸巡防總局第三海巡隊員警發現「天勝億號」行跡可疑，在「天勝億號」漁
    船之密艙內，當場查獲大陸地區人民陳起棟、林孔榮、林愛珍、游惠清、林秀娟
    、施柳英六人。
二、案經行政院海岸巡防署海洋巡防總局第三海巡隊（下稱第三海巡隊）移送臺灣臺
    中地方法院檢察署檢察官察官偵查起訴。
    理  由
一、訊據上訴人即被告（下稱被告）丙○○，固坦承其為「天勝億號」漁船之船長，
    於右揭時地將大陸地區人民陳起棟、林孔榮、林愛珍、游惠清、林秀娟、施柳英
    六人，接送至船上後載送至台中縣大甲外海處，等待快艇接駁，每載運一人可得
    一萬五千元之報酬，及為警於船密艙查獲陳起棟六人之事實，惟矢口否認有何使
    大陸地區人民非法進入台灣地區之犯行，並辯稱大陸漁船靠近時，即強行使六名
    大陸地區人民登上其等二人所駕駛之漁船，因其船上只有二人，無法拒絕，且其
    船上之聯絡用具已被破壞，無從事先報警云云。惟查：
(一)右開犯罪事實，業據證人即大陸地區人民陳起棟、林孔榮、林愛珍、游惠清、林
    秀娟、施柳英六人，於第三海巡隊訊問時供證屬實，互核所供情節相符，且伊等
    六人均未指證大陸船舶之人士有強脅被告載客之情節。又證人即第三海巡隊小隊
    長丁○○於原審具結證稱：被告二人載運陳起棟等六名大陸地區人民之地點確係
    新竹外海二十七海浬處，屬公海等語（參見原審卷三九頁），並有臨檢紀錄表、
    臺灣海峽經緯度圖示漁船資料、船員證、船員姓名表、機漁船（含船員）進出港
    檢查表、高雄市政府建設局漁業處漁業執照各乙紙及認證回條影本三張、彩色照
    片三張附卷可稽，該證人丁○○復於本院九十年二月八日調查時證稱「丙○○說
    在那邊接駁的，該地點經準確測量應該距離南寮漁港二十五點九二海浬，如果距
    離西部最近沿岸苗栗縣白沙屯測量應是二十點二五海浬」、「查獲時沒有注意看
    該船有無對外對講機」、「如果電線拔掉無法聯絡」、「查獲之密窩很小」等語
    ，佐以被告於原審之陳稱（參見原審卷四十頁），可見該接駁地點雖係公海，但
    查獲地已係本國之領域，至為顯明。
(二)被告丙○○先於警訊時供承「（與你接觸大陸漁船是在何時）接觸時間是在八十
    九年三月五日凌晨零時三十分許，『談了很久』以後約五日上午一時四十分許，
    大陸漁船的人就將六名大陸偷渡客送上我漁船上，我就將這六名偷渡客藏匿至駕
    駛正下方艙內」、「是大陸漁船的人叫我運至地點後，就有快艇接駁大陸偷渡客
    ，到時就有人付每名價格載運費是一萬五千元」、「另一船員甲○○，就將六名
    大陸偷渡客帶上我船，大陸船員告訴我這六名大陸客載至台中縣大甲外海處，約
    三月五日凌晨約三至四點有快艇來接運，但是等很久都沒有人來接應，我就駕船
    返台中港」云云，又於偵查中供承「我們在八十九年三月五日凌晨一點多，我們
    在新竹外海抓魚，當時有霧，有一台大陸漁船靠過來，大陸的船上人民先過來問
    我們要不要帶大陸偷渡客進來，我們不要，後來，他們說一個人的費用一萬五千
    元，之後，他們上來六個人，他們的船就開走了，說我們開到大甲外海附近會有
    小艇來接，那時候錢才會給我們，大陸人民之人過來時，我和甲○○二人都在一
    起」、「是我帶大陸人民進船艙的」云云（參見偵查卷十二、十三、五二頁），
    復於原審時供承確實在台中縣大甲外海等候快艇三個小時，則依被告上開先後所
    供，堪認被告與同案被告甲○○二人雖曾回絕，但思及載運一人可得一萬五千元
    之高額利潤，乃欣然同意接運，否則，被告與同案被告甲○○，如無私行使大陸
    地區人民進入臺灣地區之犯意，儘可於大陸漁船接近時，明確予以拒絕，或以船
    上無線電與其他附近作業漁船聯絡，或將船隻逕開至附近之港口報案，被告等二
    人不思此途，竟仍將船隻航至台中縣大甲外海，等候接應長達三小時之久，而且
    在等候快艇無著後，復未向台中港警察人員報備，竟意圖矇混闖關，在在顯見被
    告等二人確有以上開船舶私行運送上開大陸地區人民進入臺灣地區之犯意及行為
    。況被告無法舉證證明有遭大陸人士脅迫之情節，此觀被告及同案被告甲○○之
    警訊及偵查中供詞，以及該大陸偷渡客陳起棟等人之供詞自明，則其於本院空口
    辯稱係遭大陸人士脅迫云云，不足採信。
(三)又「天勝億號」總噸數為一一點六九噸，此有前開漁業執照可證，船型不大，亦
    有照片三紙可證，該船且屬高雄籍，則被告與同案被告甲○○何需於八十九年三
    月四日十五時十分出港後，拖延至五日上午一時三十分許，始在該公海接駁，而
    同案被告甲○○於警訊時及偵查中，復明確供稱均由被告連絡等語（參見偵查卷
    十四頁背面、五四頁），可見被告所辯於深夜在該地點作業而巧遇大陸船云云，
    是否可信，巳有可疑。況大陸地區人民於凌晨一時三十分上該船，至下午十三時
    四十分為警查獲時，長達十二小時之久，載運人數且多達六人，並且均躲在狹窄
    之密窩內，益見被告丙○○確實有使該等大人士非法入境之犯行，甚為顯然。且
    被告於本院所辯，其當時之對講機被拔掉電線乙節，復未能舉出修理之證人，以
    供調查傳喚，而該修理事實縱使實在，亦難推論係遭大陸船舶之人員所為，則被
    告辯稱其對講設備遭破壞，無法及時報案云云，核係卸責之辯，礙難採取。茲按
    共同正犯之意思聯絡，原不以數人間直接發生者為限，即有間接之聯絡者，亦包
    括在內（最高法院七十七年臺上字第二一三五號判例參照），本件被查獲之證人
    林愛珍、陳起棟分別於警訊時供證，伊之偷渡費是分別在大陸交給「老五」、「
    小弟」的人等語，顯見係「老五」、「小弟」等人收受陳起棟等人人民幣後，即
    安排大陸漁船，載送陳起棟等六人至上開公海處，並由大陸漁船之不詳姓名年籍
    之船長與被告丙○○商討載送細節，被告等二人並安排大陸地區人民至船密艙躲
    藏等行為，是被告等二人對於以「天勝億號」私行運送使陳起棟等大陸地區人民
    六人非法進入臺灣地區之犯行，與「老五」及「小弟」等人間亦有間接聯絡之情
    形，揆諸前揭判例意旨，被告等二人與「老五」、「小弟」間，就私行以我國籍
    漁船「天勝億號」運送大陸地區人民陳起棟等六人非法進入臺灣地區之犯行，有
    犯意聯絡及行為分擔，均屬共同正犯，是本件事證明確，被告上開犯行，洵堪認
    定，應依法論科。
二、按臺灣地區與大陸地區人民關係條例第二條第一款明定：臺灣地區係指臺灣、澎
    湖、金門、馬祖及政府統治權所及之其他地區；又中華民國之領海為自基線起至
    其外側十二海浬之海域，業經總統於六十八年十月八日（六八）台統（一）義字
    第五○四六號頒布在案。被告丙○○與同案被告甲○○明知陳起棟、林孔榮、林
    愛珍、游惠清、林秀娟、施柳英等人係大陸地區人民，竟以我國籍之「天勝億號
    」漁船將陳起棟六人自公海處搭載進入我國領海，因而使陳起棟、林孔榮、林愛
    珍、游惠清、林秀娟、施柳英等人非法進入臺灣地區，是核其所為，係違反臺灣
    地區與大陸地區人民關係條例第十五條第一款之不得使大陸地區人民非法進入臺
    灣地區之規定、及同條例第二十八條之一第一項之中華民國船舶不得私行運送大
    陸地區人民前往臺灣地區之規定，應依同條例第七十九條第一項、第八十條第一
    項之罪處斷。公訴人就被告所犯違反臺灣地區與大陸地區人民關係條例第八十條
  第一項之罪部分，於起訴法條雖未論及，惟起訴事實已記載明確，且屬裁判上一
    罪關係，本院自應一併審理。又被告丙○○與同案被告甲○○及真實姓名年籍不
    詳綽號「老五」、「小弟」之成年男子等人間，有犯意聯絡與行為分擔，為共同
    正犯。且臺灣地區與大陸地區人民關係條例第二十八條之一第一項之中華民國船
    舶不得私行運送大陸地區人民前往臺灣地區之規定，應依同條例第八十條第一項
    處斷之處罰主體，雖僅限於船長，為因身分成立之罪，同案被告甲○○雖非「天
    勝億號」之船長，然因其對於右揭犯行具有共同之犯意聯絡，且參與實施，依刑
    法第三十一條第一項規定，同案被告甲○○仍應以共同正犯論處。被告等同時地
    違反臺灣地區與大陸地區人民關係條例第七十九條第一項之罪與同條例第八十條
    第一項之罪，係一行為觸犯數罪名，屬想像競合犯，應從一重之違反臺灣地區與
    大陸地區人民關係條例第七十九條第一項之罪處斷。原審經審理之結果，認被告
    罪證明確，因而適用臺灣地區與大陸地區人民關係條例第七十九條第一項、第八
    十條第一項，刑法第十一條前段、第二十八條、第三十一條第一項、第五十五條
    等規定，並審酌被告與同案被告甲○○前均有違反懲治走私條例案件，經法院判
    處罪刑確定，並執行完畢，仍不知悔改，再以出海捕漁掩飾犯行之方式，私行運
    送大陸地區人民六人進入臺灣地區，對臺灣地區治安及國家安全造成危害，且被
    告丙○○為船長，及被告犯罪後之態度等一切情狀，量處被告有期徒刑八月，經
    核其認事用法並無不合，量刑亦屬允當。被告提起上訴，否認有該犯行，並請求
    輕判云云，難認有理由，其上訴應予駁回。
據上論斷，應依刑事訴訟法第三百六十八條，判決如主文。
本案經檢察官乙○○到庭執行職務
中      華      民      國      九十     年       三      月     十三   日
                                  臺灣高等法院臺中分院刑事第二庭
                                        審判長法  官  羅  禮  政
                                              法  官  陳  欣  安
                                              法  官  蔡  聰  明
右正本證明與原本無異。
如不服本判決應於收受送達後十日內向本院提出上訴書狀，其未述上訴之理由者並
得於提起上訴後十日內向本院補提理由書（均須按他造當事人之人數附繕本）。
        書記官    瑞  芳
中      華      民      國      九十     年       三      月     十四   日
臺灣地區與大陸地區人民關係條例第十五條第一款：
左列行為不得為之：
一、使大陸地區人民非法進入臺灣地區。
臺灣地區與大陸地區人民關係條例第七十九條第一項：
違反第十五條第一款規定者，處五年以下有期徒刑、拘役或科或併科新臺幣五十萬元
以下罰金。                                                              Ｉ


司法院資訊處製作；財團法人民間司法改革基金會備份。
